---
title: "VAE2 - Part. 3"
author: "Carlos Maia"
date: "2026-06-25"
output: html_document
---

```{r setup, include=FALSE}
knitr::opts_chunk$set(echo = TRUE)
```

## Parte 1: Análise de Matéria Jornalística
1. Link, Título, Data e Veículo da publicação:
    • Link: [https://www.intercept.com.br/2025/11/25/grande-midia-clima-negacionismo/]
    • Título: A grande mídia é cúmplice da desinformação sobre o clima.
    • Data: 25 de novembro de 2025.
    • Veículo: Intercept Brasil.
2. Principal mensagem e tópicos abordados: A reportagem aborda como a atuação da grande imprensa corporativa favorece o discurso das empresas de combustíveis fósseis e legitima o negacionismo climático. A mensagem principal do texto gira em torno do conceito de “lacuna de percepção”: embora os dados mostrem que uma esmagadora maioria da população mundial (cerca de 80 a 89%) exija medidas climáticas mais fortes por parte dos governos, a falha e a manipulação na cobertura midiática fazem as pessoas acreditarem, de forma enganosa, que esse apoio é de apenas 30%. O texto também denuncia a proliferação de "publieditoriais" (anúncios pagos disfarçados de conteúdo jornalístico) usados pelas petroleiras para confundir o leitor e maquiar a realidade ambiental.
3. Fonte dos dados: Os argumentos são baseados em pesquisas de opinião, enquetes e estudos revisados por pares realizados por organizações e periódicos reconhecidos, como a Universidade de Yale, Gallup, Nature, Universidade de Oxford e a Comissão Europeia.
4. Opinião sobre a matéria: A matéria condiz de forma precisa com a nossa realidade. Historicamente, empresas de derivados de petróleo são as principais causadoras do aquecimento global, porém investem milhões para manipular narrativas, passando uma falsa sensação de segurança ao público de que estão liderando a transição energética.
Sob a ótica da disciplina de Estatísticas Públicas, a reportagem ilustra perfeitamente as vulnerabilidades do atual Ecossistema de Dados, onde atores privados e com fins lucrativos se aproveitam da mídia para gerar Poluição da Informação. Quando essas empresas financiam publieditoriais que misturam dados científicos com publicidade enganosa, elas estão praticando a "malinformation" (informação que pode até conter bases reais, mas é manipulada para causar danos ou distorcer os fatos). Esse tipo de manobra dificulta a mobilização climática e consolida a era da Pós-verdade, fazendo com que o forte apelo de campanhas de marketing se sobreponha à urgência dos fatos e evidências reais sobre o clima.

## Parte 2: A Jornada de Agapito no Ecossistema de Dados Ambientais
Apresentação: Agapito de Antunes, 33 anos, é um pesquisador focado em áreas ambientais e diretor de produto de uma emergente startup focada na preservação oceânica, inspirada nos modelos da “Infinito Mare”. Como cientista engajado na recuperação de biomas, ele é um usuário crítico e assíduo de estatísticas públicas, acessando frequentemente bases de dados oficiais para entender a dinâmica espacial da degradação ambiental e planejar as inovações tecnológicas de sua empresa.
Desenvolvimento: Durante a fase de planejamento de um novo sistema para rastreamento de resíduos no litoral, Agapito precisava levantar informações confiáveis sobre as principais fontes de poluentes marinhos e o real nível de engajamento das grandes corporações na transição ecológica. Contudo, ao realizar buscas na internet por dados consolidados que embasassem sua pesquisa, ele se deparou com um cenário informacional confuso e, no meio dessa busca, encontrou a reportagem da Intercept Brasil: “A grande mídia é cúmplice da desinformação sobre o clima”.
Clímax: A leitura da reportagem provocou um choque de realidade em Agapito, levando-o a um estado de completa desconfiança. Ele descobriu que as grandes empresas petrolíferas frequentemente as maiores responsáveis pelas emissões de poluentes gastam milhões em “publieditoriais”, que são propagandas caras mascaradas com o formato e a linguagem de reportagens jornalísticas legítimas. O pesquisador percebeu que as grandes mídias inflam seus cadernos de sustentabilidade com essas narrativas falsas, criando a chamada “lacuna de percepção”. De repente, Agapito questionou toda a base de informações veiculadas pela imprensa sobre ações corporativas sustentáveis, sentindo-se encurralado em um ambiente onde o poder financeiro das empresas de combustíveis fósseis se sobrepunha aos fatos científicos.
Desfecho: Em vez de sucumbir ao cinismo ou ao imobilismo gerado pela desinformação, a indignação serviu de catalisador para uma profunda mudança de atitude. Agapito compreendeu que precisava buscar evidências sólidas diretamente nas fontes primárias e oficiais, contornando o ruído midiático. Movido por esse aprendizado, ele mergulhou de forma ainda mais incisiva em seu papel na startup. Seu objetivo tornou-se claro: usar as tecnologias próprias desenvolvidas em sua empresa para identificar fisicamente os poluentes, despoluir os mares e gerar dados primários confiáveis que comprovem o aumento da biodiversidade, combatendo a poluição real com métricas reais, independentes do marketing das petroleiras.
Moral da História: A trajetória de Agapito ilustra perfeitamente as armadilhas do atual ecossistema de dados, que se encontra altamente vulnerável à poluição da informação (malinformation) por parte de atores com interesses comerciais. Sob a perspectiva do usuário, a história ensina que a cadeia de valor do dado só atinge seu pleno potencial quando a informação é criticamente filtrada e transformada em uma ação prática benéfica à sociedade no caso, a inovação tecnológica para despoluição. Fica evidente, portanto, a urgência de se promover o letramento de dados não apenas para capacitar os cidadãos a distinguirem fatos de propagandas (greenwashing), mas sobretudo para os profissionais de mídia, que deveriam atuar como guardiões da integridade informacional, impedindo que os interesses corporativos perpetuem a pós-verdade na pauta climática.

## 3.0 Contexto

Na Parte 2 deste trabalho, Agapito descobre que boa parte do que circula como "informação ambiental"
na grande mídia é, na verdade, moldada por publieditoriais e por uma "lacuna de percepção" — a
distância entre o que os dados realmente mostram e o que o público acredita que os dados mostram.
A reação dele é deixar de confiar no ruído midiático e ir direto à fonte primária oficial.

Esta Parte 3 reproduz esse movimento na prática: em vez de comentar sobre saneamento e resíduos
industriais a partir de reportagens, vamos direto a duas tabelas oficiais do IBGE, produzidas pela
**Pesquisa Nacional de Saneamento Básico (PNSB)** e disponíveis no SIDRA:

- **Tabela 2064** — número de municípios que coletam resíduos sólidos industriais perigosos e/ou
  não-inertes e a quantidade coletada (toneladas/dia), por Grande Região, UF e município — ano de
  referência **2008**;
- **Tabela 1241** — número total de municípios, por Grande Região e UF, nos anos de **2000 e 2008**
  (usada aqui como universo/denominador para calcular taxas de cobertura).

> **Observação sobre os arquivos:** este relatório assume que `tabela2064.xlsx` e `tabela1241.xlsx`
> estão salvos na mesma pasta do projeto (`.Rproj`) deste `.Rmd`, seguindo o mesmo padrão de caminhos
> portáteis com `here::here()` usado no Trabalho 2.

## 3.1 Pacotes utilizados

```{r pacotes}
library(here)
library(readxl)
library(dplyr)
library(stringr)
library(tidyr)
library(ggplot2)
library(knitr)
```

## 3.2 Importação dos dados

As planilhas do SIDRA trazem várias linhas de cabeçalho/título antes dos dados e uma linha de
"Fonte:" no final. Por isso, pulamos (`skip`) as linhas de cabeçalho e damos nomes manuais às
colunas.

```{r importar-2064}
# Aba 1 da tabela 2064: número de municípios que coletam resíduos perigosos (2008)
contagem_2064 <- read_excel(
  here("tabela2064.xlsx"),
  sheet = 1,
  skip = 4,
  col_names = c("local", "n_coletam_2008"),
  col_types = c("text", "numeric")
)

# Aba 2 da tabela 2064: quantidade coletada, em toneladas/dia (2008)
# "-" siginifica zero absoluto (ver aba "Notas" da planilha original)
quantidade_2064 <- read_excel(
  here("tabela2064.xlsx"),
  sheet = 2,
  skip = 4,
  col_names = c("local", "qtd_raw"),
  col_types = c("text", "text")
) %>%
  mutate(
    qtd_coletada_ton_dia = if_else(str_trim(qtd_raw) == "-", 0,
                                    suppressWarnings(as.numeric(qtd_raw)))
  ) %>%
  select(local, qtd_coletada_ton_dia)
```

```{r importar-1241}
# Tabela 1241, aba "Tabela 1": total geral de municípios em 2000 e 2008
# ".." significa "não disponível" naquele nível/ano (ver legenda da planilha original)
total_municipios <- read_excel(
  here("tabela1241.xlsx"),
  sheet = "Tabela 1",
  skip = 5,
  col_names = c("local", "total_2000_raw", "total_2008_raw"),
  col_types = c("text", "text", "text")
) %>%
  mutate(
    total_municipios_2000 = suppressWarnings(as.numeric(total_2000_raw)),
    total_municipios_2008 = suppressWarnings(as.numeric(total_2008_raw))
  ) %>%
  select(local, total_municipios_2000, total_municipios_2008)
```

## 3.3 Organizando a hierarquia geográfica

As tabelas do SIDRA empilham, numa única coluna de texto, linhas de **Brasil**, **Grande Região**,
**Unidade da Federação**, **município/região metropolitana** e **grupos de tamanho populacional**,
sem uma coluna separada indicando o nível. Para conseguir comparar região com região e estado com
estado (sem misturar com municípios ou grupos populacionais), criamos uma função que classifica cada
linha pelo nome.

```{r classificar}
regioes <- c("Norte", "Nordeste", "Sudeste", "Sul", "Centro-Oeste")

ufs <- c("Rondônia", "Acre", "Amazonas", "Roraima", "Pará", "Amapá", "Tocantins",
         "Maranhão", "Piauí", "Ceará", "Rio Grande do Norte", "Paraíba", "Pernambuco",
         "Alagoas", "Sergipe", "Bahia", "Minas Gerais", "Espírito Santo", "Rio de Janeiro",
         "São Paulo", "Paraná", "Santa Catarina", "Rio Grande do Sul", "Mato Grosso do Sul",
         "Mato Grosso", "Goiás", "Distrito Federal")

classificar_nivel <- function(local) {
  case_when(
    local == "Brasil"                       ~ "Brasil",
    local %in% regioes                      ~ "Região",
    local %in% ufs                          ~ "UF",
    str_starts(local, "Grupo")              ~ "Grupo populacional",
    str_detect(local, "\\([A-Z]{2}\\)$")    ~ "Município/RM",
    TRUE                                     ~ "Outro"
  )
}
```

```{r filtrar-niveis}
base_2064 <- contagem_2064 %>%
  left_join(quantidade_2064, by = "local") %>%
  mutate(nivel = classificar_nivel(local)) %>%
  filter(nivel %in% c("Brasil", "Região", "UF"))

base_1241 <- total_municipios %>%
  mutate(nivel = classificar_nivel(local)) %>%
  filter(nivel %in% c("Brasil", "Região", "UF"))
```

## 3.4 Construindo o painel: cobertura da coleta de resíduos perigosos

Cruzamos as duas tabelas para calcular, em cada nível geográfico, a **cobertura** (% de municípios
que coletam resíduos sólidos industriais perigosos e/ou não-inertes, em relação ao total de
municípios existentes em 2008) e a **quantidade média coletada por município coletor**.

Estados que não aparecem na Tabela 2064 (ex.: Rondônia, Acre, Amazonas, Roraima, Amapá, Rio Grande
do Norte, Mato Grosso do Sul e Distrito Federal) tiveram **zero** municípios realizando esse tipo de
coleta em 2008 — isso é confirmado batendo a soma dos estados com o total de cada Grande Região na
própria tabela original — por isso preenchemos esses casos com `0`, e não com `NA`.

```{r painel}
painel <- base_1241 %>%
  left_join(
    base_2064 %>% select(local, n_coletam_2008, qtd_coletada_ton_dia),
    by = "local"
  ) %>%
  mutate(
    n_coletam_2008       = replace_na(n_coletam_2008, 0),
    qtd_coletada_ton_dia = replace_na(qtd_coletada_ton_dia, 0),
    cobertura_pct = 100 * n_coletam_2008 / total_municipios_2008,
    qtd_media_ton_dia_por_municipio = if_else(
      n_coletam_2008 > 0,
      qtd_coletada_ton_dia / n_coletam_2008,
      NA_real_
    )
  )

painel_brasil <- filter(painel, nivel == "Brasil")
painel_regiao <- filter(painel, nivel == "Região") %>% arrange(desc(cobertura_pct))
painel_uf     <- filter(painel, nivel == "UF")     %>% arrange(desc(cobertura_pct))
```

### 3.4.1 Brasil

```{r tabela-brasil}
painel_brasil %>%
  select(local, total_municipios_2008, n_coletam_2008, cobertura_pct, qtd_coletada_ton_dia) %>%
  kable(
    col.names = c("Brasil", "Total de municípios (2008)", "Municípios que coletam",
                  "Cobertura (%)", "Quantidade coletada (t/dia)"),
    digits = 2
  )
```

### 3.4.2 Por Grande Região

```{r tabela-regiao}
painel_regiao %>%
  select(local, total_municipios_2008, n_coletam_2008, cobertura_pct,
         qtd_coletada_ton_dia, qtd_media_ton_dia_por_municipio) %>%
  kable(
    col.names = c("Região", "Total de municípios", "Municípios que coletam",
                  "Cobertura (%)", "Qtd. coletada (t/dia)", "Qtd. média/município (t/dia)"),
    digits = 2
  )
```

### 3.4.3 Por Unidade da Federação

```{r tabela-uf}
painel_uf %>%
  select(local, total_municipios_2008, n_coletam_2008, cobertura_pct,
         qtd_coletada_ton_dia, qtd_media_ton_dia_por_municipio) %>%
  kable(
    col.names = c("UF", "Total de municípios", "Municípios que coletam",
                  "Cobertura (%)", "Qtd. coletada (t/dia)", "Qtd. média/município (t/dia)"),
    digits = 2
  )
```

## 3.5 Visualizações

### 3.5.1 Cobertura por Grande Região

```{r grafico-regiao}
ggplot(painel_regiao, aes(x = reorder(local, cobertura_pct), y = cobertura_pct)) +
  geom_col(fill = "#2c7fb8") +
  geom_text(aes(label = paste0(round(cobertura_pct, 1), "%")), hjust = -0.15, size = 3.6) +
  coord_flip() +
  scale_y_continuous(limits = c(0, max(painel_regiao$cobertura_pct) * 1.3)) +
  labs(
    title = "Cobertura da coleta de resíduos sólidos industriais perigosos",
    subtitle = "% dos municípios da região com esse serviço — PNSB 2008",
    x = NULL, y = "Cobertura (%)",
    caption = "Fonte: IBGE/PNSB — Tabelas 2064 e 1241 (SIDRA)"
  ) +
  theme_minimal(base_size = 13)
```

### 3.5.2 Cobertura por Unidade da Federação

```{r grafico-uf}
painel_uf %>%
  mutate(local = factor(local, levels = local[order(cobertura_pct)])) %>%
  ggplot(aes(x = local, y = cobertura_pct, fill = cobertura_pct > 0)) +
  geom_col() +
  coord_flip() +
  scale_fill_manual(values = c(`TRUE` = "#2c7fb8", `FALSE` = "grey80"), guide = "none") +
  labs(
    title = "Cobertura da coleta de resíduos sólidos industriais perigosos por UF",
    subtitle = "PNSB 2008 — estados em cinza não registraram nenhum município coletor",
    x = NULL, y = "Cobertura (%)",
    caption = "Fonte: IBGE/PNSB — Tabelas 2064 e 1241 (SIDRA)"
  ) +
  theme_minimal(base_size = 11)
```

### 3.5.3 Concentração: poucos municípios concentram quase todo o volume

```{r grafico-dispersao}
painel_uf %>%
  filter(n_coletam_2008 > 0) %>%
  ggplot(aes(x = n_coletam_2008, y = qtd_coletada_ton_dia)) +
  geom_point(aes(size = qtd_coletada_ton_dia), color = "#d95f0e", alpha = 0.8) +
  geom_text(aes(label = local), size = 3, vjust = -1, check_overlap = TRUE) +
  scale_y_log10() +
  guides(size = "none") +
  labs(
    title = "Poucos municípios concentram a maior parte do volume coletado",
    x = "Número de municípios que coletam resíduos perigosos",
    y = "Quantidade coletada (t/dia, escala log)",
    caption = "Fonte: IBGE/PNSB — Tabela 2064 (2008)"
  ) +
  theme_minimal(base_size = 12)
```

## 3.6 O que os números mostram (e a mídia não costuma mostrar)

```{r estatisticas-discussao}
concentracao_sp_pr <- painel_uf %>%
  filter(local %in% c("São Paulo", "Paraná")) %>%
  summarise(soma = sum(qtd_coletada_ton_dia)) %>%
  pull(soma)

pct_concentracao_sp_pr <- 100 * concentracao_sp_pr / painel_brasil$qtd_coletada_ton_dia

n_uf_zero <- sum(painel_uf$n_coletam_2008 == 0)
```

Em 2008, apenas `r painel_brasil$n_coletam_2008` dos `r painel_brasil$total_municipios_2008`
municípios brasileiros (**`r round(painel_brasil$cobertura_pct, 1)`%**) tinham algum serviço de
coleta de resíduos sólidos industriais perigosos e/ou não-inertes. Em outras palavras, para mais de
97% dos municípios do país esse tipo de resíduo simplesmente não tinha, segundo o próprio IBGE, um
destino formalmente monitorado.

A distribuição é, além de baixa, extremamente desigual: `r n_uf_zero` Unidades da Federação não
registraram nenhum município com esse serviço, enquanto São Paulo e Paraná, somados, concentram
**`r round(pct_concentracao_sp_pr, 1)`%** de toda a quantidade coletada no país — mesmo cobrindo
uma fração pequena dos seus próprios municípios (1,4% em São Paulo e 6,3% no Paraná). Ou seja: a
gestão formal de resíduos perigosos no Brasil não está distribuída de acordo com a necessidade
ambiental do território, e sim concentrada em poucos polos industriais.

Esse tipo de assimetria é exatamente o que a "lacuna de percepção" discutida na Parte 1 tende a
esconder: discursos corporativos de sustentabilidade — e os publieditoriais que os veiculam — falam
em termos vagos de "transição" e "responsabilidade ambiental", mas raramente mencionam que a
infraestrutura formal de tratamento de resíduos perigosos cobre uma fatia mínima e geograficamente
concentrada do país. É só descendo ao dado primário do IBGE — exatamente o movimento que Agapito faz
na Parte 2, ao abandonar as fontes midiáticas e buscar evidência oficial — que essa desigualdade
aparece com números concretos.

## 3.7 Considerações finais

A análise confirma, com dados oficiais, o argumento central das Partes 1 e 2: informação ambiental
de qualidade não nasce de publieditoriais nem de notícias soltas, mas de séries estatísticas
públicas, sistematizadas e auditáveis, como a PNSB do IBGE. O exercício de cruzar a Tabela 2064 com a
Tabela 1241 — duas tabelas que, isoladamente, dizem pouco — ilustra também a importância do
**letramento de dados** defendido na "Moral da História" da Parte 2: saber onde buscar a fonte
primária e como tratá-la (lidar com a hierarquia geográfica, os códigos de valor ausente/zero etc.)
é o que transforma um dado bruto em evidência útil para entender — e cobrar — políticas públicas de
saneamento e resíduos industriais.

## Referências

- IBGE. **Pesquisa Nacional de Saneamento Básico (PNSB) — 2008.** Sistema IBGE de Recuperação
  Automática (SIDRA), Tabela 2064 — Número de municípios que coletam resíduos sólidos industriais
  perigosos e/ou não-inertes e quantidade coletada.
- IBGE. **Pesquisa Nacional de Saneamento Básico (PNSB).** Sistema IBGE de Recuperação Automática
  (SIDRA), Tabela 1241 — Número de municípios, total e os com manejo de resíduos sólidos, por
  situação da coleta seletiva no município. Disponível em: sidra.ibge.gov.br/tabela/1241.